【裁判字號】    98,上易,334
【裁判日期】    981027
【裁判案由】    清償借款
【裁判全文】
臺灣高等法院臺中分院民事判決         98年度上易字第334號
上  訴  人  甲○○
被  上訴人  乙○○
上列當事人間請求清償借款事件，上訴人對於中華民國98年7月1
5日臺灣臺中地方法院97年度訴字第3191號第一審判決提起上訴
，本院於98年10月13日言詞辯論終結，判決如下：
    主  文
上訴駁回。
第二審訴訟費用由上訴人負擔。
    事實及理由
壹、程序方面
一、按訴狀送達後，原告不得將原訴變更或追加他訴；但被告對
    訴之變更或追加無異議，而為本案之言詞辯論者，視為同意
    變更或追加，民事訴訟法第255條第2項定有明文。次按「原
    告於判決確定前，得撤回訴之全部或一部。但被告已為本案
    之言詞辯論者，應得其同意。」、「訴之撤回，被告於期日
    到場，未為同意與否之表示者，自該期日起；其未於期日到
    場或係以書狀撤回者，自前項筆錄或撤回書狀送達之日起，
    十日內未提出異議者，視為同意撤回。」民事訴訟法第262
    條第1、4項亦定有明文。
二、查本件上訴人於原審起訴之初，原聲明請求判決：(一)被上訴
    人應給付上訴人新臺幣（下同）32萬400元，及自民國（下
    同）94年8月l日起至清償日止，按年息百分之5計算之利息
    ；(二)被上訴人應給付上訴人32萬元，及自94年8月l日起至清
    償日止，按年息百分之5計算之利息；(三)被上訴人應給付上
    訴人6萬元，及自95年l月l日起至清償日止，按年息百分之5
    計算之利息。嗣訴狀送達被上訴人後，於民國（下同）98年
    2月18日原審言詞辯論期日，當庭具狀追加訴外人黃金傳奇
    國際股份有限公司（下稱黃金傳奇公司）為共同原告，聲明
    請求黃金傳奇公司應給付伊32萬400元，及自94年8月l日起
    至清償日止，按年息百分之5計算之利息，並撤回其對被上
    訴人上揭(一)部分之起訴（見原審卷第30-33頁）；因被上訴
    人於該期日對於其訴之追加部分無異議，而已為本案之言詞
    辯論，且對於其起訴之一部撤回部分，未為同意與否之表示
    ，自該期日起10日內亦未提出異議，揆諸前揭法條規定，均
    應視為同意追加及撤回。則上訴人訴之追加及撤回起訴，均
    核無不合，其撤回部分，視同未起訴。嗣訴外人黃金傳奇公
    司再於98年2月23日具狀撤回其對被上訴人之起訴，被上訴
    人對該撤回起訴之通知，並未於10日內提出異議（見原審卷
    第81-83頁），依前開法條規定，應視為同意撤回，故黃金
    傳奇公司已非訴訟當事人，均此敘明。
貳、實體部分
一、上訴人方面
(一)、上訴人於原審起訴主張：被上訴人分別於93年12月22日、94
    年l月12日、94年2月14日、94年2月15日依序向伊借款7萬5
    千元、10萬元、5萬元、9萬5千元，共計32萬元，並約定於
    94年7月償還。另於94年3月10日，向伊借款6萬元，約定於
    94年12月償還。惟至清償期屆滿時，被上訴人竟未清償上述
    款項。為此，爰依消費借貸法律關係提起本訴，並聲明求為
    判命(一)被上訴人應給付上訴人32萬元，及自94年8月l日起至
    清償日止，按年息百分之5計付利息；(二)被上訴人應給付上
    訴人6萬元，及自95年l月l日起至清償日止，按年息百分之5
    計付利息之判決等語。並聲請依職權宣告假執行。
(二)、上訴人雖未於本院行準備程序到場或提出書狀為任何之陳述
    及答辯，惟於本院最後言詞辯論期日則到場補陳：
    系爭借款係被上訴人向上訴人個人之借款，非向公司之借貸
    ，且黃金傳奇公司係於94年年底才結束營業，且所有之會員
    都有辦理退貨或退款，只要把商品原封不動交回均有退款，
    伊借給被上訴人的錢，係伊個人以自動提款機提款轉帳借給
    被上訴人，因為被上訴人在黃金傳奇公司沒有獎金累積可以
    扣，伊才請被上訴人寫借條，對造所講的抵債與本案無關。
二、被上訴人於原審則以：
(一)、伊係訴外人黃金傳奇公司及統領國際開發有限公司（下稱統
    領公司）之會員，而上訴人為前揭兩家公司之實際負責人，
    其中黃金傳奇公司會視伊投資多少，拿多少貨，每個月回餽
    獎金予伊。伊陸續投資了200多萬元，然統領公司於93年12
    月10日倒閉、黃金傳奇公司則於95年初倒閉，因伊所引薦多
    名親友投資款項無法取回，遂向上訴人借款。兩造當時有口
    頭約定系爭借款要從黃金傳奇公司應發給被上訴人之獎金扣
    回，且伊借款係為代上訴人清償黃金傳奇公司及統領公司之
    會員，伊亦陸續清償總計128萬5940元，上開借款醫分文未
    取，且係代上訴人清償債務，故上訴人之主張，顯屬無據。
    又縱上訴人得向伊主張借款權利，然伊已代上訴人對遭上訴
    人詐騙之親友丙○○、丁○○、戊○○、謝惠如等人清償12
    8萬5940元，而取得原債權人對上訴人之權利，伊自得以該
    等債權與上訴人主張之數額抵銷等語置辯，並聲明求為: 駁
    回上訴人於原審之請求。
(二)、於本院補充抗辯：伊當初跟上訴人借系爭款項，當時上訴人
    說他沒錢借給伊，要從伊投資在黃金傳奇公司的錢先借出來
    用的，伊跟上訴人約好，這筆錢就由伊可得到的黃金傳奇公
    司的獎金扣回去。剛開始隔月就有扣，後來伊跟上訴人說時
    間還沒到不能扣，因為按照約定六個月後才能扣，所以伊又
    把獎金還給我，並提出伊合作金庫銀行北台中分行帳號0000
    000000000號94年3月11日存款明細資料為証。另聲請傳訊證
    人黃鈺鈞，黃鈺鈞跟伊同為黃金傳奇公司的會員，也是統領
    公司的會員，其有聽到上訴人說他沒有錢可以借伊，上訴人
    主張的系爭債權是從黃金傳奇調出來的資金，這是伊自己投
    資在黃金傳奇裡面的錢。又後來公司就倒閉了就沒有辦法再
    扣款，但伊另外幫上訴人清償其他人的投資款，所以伊在原
    審主張抵銷。又伊投資在黃金傳奇兩百多萬與統領公司的三
    百多萬，都已經被上訴人倒了，上訴人怎麼可以再跟伊請求
    ，而且伊向上訴人借的錢是用來還給統領與黃金傳奇的會員
    ，上訴人不應向伊請求。至上訴人是黃金傳奇總經理、他太
    太是董事長，上訴人也是統領公司幕後的實際老闆，伊之前
    都不知道，是後來統領公司名義負責人告上訴人說他是實際
    負責人，伊才知道的等語。
三、原審經審理兩造所提出之攻擊防禦方法後，以被上訴人所積
    欠上訴人之借款債權38萬元，業經被上訴人抵銷完畢，上訴
    人對被上訴人已無借款債權存在，而認上訴人基於消費借貸
    物返還請求權之法律關係，訴請(一)被上訴人應給付上訴人32
    萬元，及自94年8 月l日起至清償日止，按年息百分之五計
    算之利息；(二)被上訴人應給付上訴人6萬元，及自95年l月l
    日起至清償日止，按年息百分之5計算之利息，均為無理由
    ，據此駁回上訴人於原審之請求。並就上訴人聲請依職權宣
    告假執行，併予駁回。上訴人對於原審上開判決結果聲明不
    服，提起上訴，求為：(一)原判決廢棄。(二)被上訴人應給付上
    訴人32萬元，及自94年8月l日起至清償日止，按年息百分之
    5計算之利息；被上訴人應給付上訴人6萬元，及自95年l月l
    日起至清償日止，按年息百分之5計算之利息。(三)第一、二
    審訴訟費用由被上訴人負擔。(四)如受有利之判決，願供擔保
    請准宣告假執行。被上訴人則答辯聲明：(一)上訴駁回。(二)第
    一、二審訴訟費用由上訴人負擔。
四、得心證之理由：
(一)、上訴人主張:被上訴人分別於93年12月22日、94年l月12日、
    94年2月14日、94年2月15日依序向上訴人借款7萬5000元、
    10萬元、5萬元、9萬5000元，共計32萬元，並約定淤、94年
    7月償還；另於94年3月10日，向上訴人借款6萬元，約定於
    94年12月償還等事實，為被上訴人不爭執，並有上訴人所提
    出之借款條二份，在卷可稽，此部分堪信為真實。
(二)、次查，上訴人與被上訴人雖有借貸關係存在，惟被上訴人抗
    辯稱：當初向上訴人借貸時，雙方已言明：要自被上訴人從
    黃金傳奇公司可得之獎金扣還上開借款，且自半年後方能扣
    抵，但因黃金傳奇公司經營不善，故無法扣款，且伊向上訴
    人借來的錢都是用來還給統領公司與黃金傳奇公司之其他會
    員，一共還了128萬5940元，此原係上訴人應負責償還，而
    由伊代償，伊自得主張抵銷等語。故本件所應審究者為：被
    上訴人所為之抵銷抗辯是否有理由？茲分述如下：
  1.按上訴人雖自承係黃金傳奇之總經理，但否認與統領公司有
    任何關係，並抗辯：伊只是單純供貨給統領公司，黃金傳奇
    公司係保養品之多層次傳銷，乙○○是黃金傳奇之經銷商，
    沒有投資，只是被上訴人介紹會員可拿獎金云云。然查：上
    訴人與訴外人薛守謜係台中市○○○路758號17樓，統領公
    司（該公司於93年9月6日核准設立登記，93年10月4日取得
    營利事業登記，同年12月底即結束營業），由薛守謜擔任名
    義負責人，實際負責人則為上訴人。其二人共同基於以詐術
    使人將本人之物交付為常業之犯意聯絡，以傳銷公司手法，
    對外招徠客戶投資「統領公司」，並為製造該公司為正常營
    運之合法傳銷公司，由上訴人提供葡萄籽萃取膠、洗衣粉、
    乳液等多種實際價值與售價顯不相當之商品為幌子，以製造
    該公司為正常營運之合法傳銷公司假象，並藉多層次傳銷的
    方法，對外招攬不特定人投資「統領公司」成為會員，再由
    投資會員憑藉階級制度及高額獎金發放的誘因，招攬更多不
    特定人投資「統領公司」成為會員，以迅速壯大組織，再以
    給付會員與本金顯不相當之紅利，作為吸引不特定人投資的
    手段，而達到違法吸收資金的目的，期間「統領公司」為免
    會員懷疑僅有吸金，卻無投資項目及實際經營，無法長期維
    持高額獎金及紅利之發放，另藉由提供不實之「統領國際開
    發集團關係/轉投資企業」資料，向會員佯稱：統領公司係
    一國際開發集團，有生化科技、休閒旅遊、營造建設、投資
    開發等多家關係或轉投資企業，並在公司之公布欄，發布不
    實投資利多消息，而以此等詐欺手法，使新舊會員產生獲利
    預期之誤判，致新舊會員紛紛投入或加碼投資，因「統領公
    司」所稱之獲利甚豐，致短短幾個月即吸引包括乙○○、黃
    鈺鈞等人之會員加入。嗣因「統領公司」並無其他實質投資
    等資金來源，依其營運狀況，本無法依薛守謜等所訂之獎金
    、紅利制度長期經營，於發放93年7月至ll月之紅利、獎金
    後，自93年12月10日起，即不再發放紅利、獎金予會員，並
    對外宣稱遭薛鎮毅監守自盜、侵占公司會員全部投資款項逃
    逸，片面向會員宣布結束營業，致「統領公司」會員追討投
    資欠款無門，始知受騙等情；業據訴外人薛守謜於刑事被訴
    違反銀行法一案97年5月16日審理時自白不諱（參原審卷第
    38-41頁）；其於偵查中亦指稱：統領公司係伊、上訴人及
    薛鎮毅一起成立無訛（同上第72頁），至上訴人於偵查中雖
    否認有參與統領公司之成立與經營，並供稱：當初因為薛守
    謜他們向他訂了1千盒洋胜太精華露，後來因為支票無法兌
    現，由薛守謜、薛鎮毅各開200萬元本票支付，惟仍無法兌
    現，才與統領之執行秘書乙○○、薛鎮毅、薛守謜協議，他
    們向會員收的業績款項，要先繳一半抵伊貨款，前後共抵了
    800多萬元，這8百萬元其中一部分，係用來抵渠等從伊合作
    金庫發放各給會員之獎金，會員獎金則係由伊匯給會員，會
    員收到的錢再一半匯給他，另一半由乙○○保管等情。然上
    訴人若非統領公司之負責人，則其何有可能在其貨款尚未收
    回之情況下，未要求薛守謜等人出具欠款證明並提供擔保，
    反而提供自己之銀行帳號及存款供招募會員及發放獎金之用
    ？上訴人就被上訴人於偵查中供稱：伊係因上訴人之招攬而
    投資成為上訴人所負責之統領公司之會員，並招攬親友加入
    會員一節亦不否認，（見原審卷54頁），益證上訴人應有負
    責統領公司經營之情。從而上訴人既藉由不實之投資利多消
    息之發布，對外詐騙並招募會員，而從中謀取不法之利益，
    自已構成侵權行為。
  2.次按，因故意或過失，不法侵害他人之權利者，負損害賠償
    責任。故意以背於善良風俗之方法，加損害於他人者亦同。
    數人共同不法侵害他人之權利者，連帶負損害賠償責任；民
    法第184條第l項、第185條第l項前段分別定有明文。本件上
    訴人與薛守謜、薛鎮毅係以具有有限公司規模的「統領公司
    」作為組織體，利用多層次傳銷制度吸收會員，有計劃的施
    用上開詐術誘騙不特定人投資，是上訴人與薛守謜、薛鎮毅
    就如原審判決附表所示之投資人自應負達帶賠償之責任。再
    按債之清償，得由第三人為之。但當事人另有訂定或依債之
    性質不得由第三人清償者，不在此限。第三人之清償，債務
    人有異議時，債權人得拒絕其清償。但第三人就債之履行有
    利害關係者，債權人不得拒絕。就債之履行有利害關係之第
    三人為清償者，於其清償之限度內承受債權人之權利，但不
    得有害於債權人之利益。民法第311條、第312條亦分別定有
    明文。本件被上訴人抗辯其因上訴人之招攬而投資統領公司
    ，進而招攬親友丙○○、丁○○、戊○○、謝惠如等人投資
    統領公司而遭上訴人詐騙，事後其基於利害關係人之身分，
    代上訴人對丙○○、丁○○、戊○○、謝惠如等人賠償清償
    債務等語，除謝惠如部分因未提出投資憑證，且未經刑事判
    決認定為被害人外，其餘丙○○、丁○○、劉宗均經刑事庭
    審認為受詐騙之被害人，有前述刑事判決附「按丙○○受詐
    騙42萬元，除如附表所示編號ll號外，以12號王深火因（為
    丙○○之夫）、編號13號謝金春（為孫淑美之母）之名義投
    資，合計投資42萬元；丁○○受詐46萬5000元，如附表編24
    號；戊○○受詐騙16萬8OOO元如附表編號22號」，在卷可稽
    ；證人丙○○於原審又已到庭證實：「（是否投資統領公司
    或黃金傳奇司？）有。統領公司投資42萬元，黃金傳奇投資
    15萬元我阿姨就是被告（指被上訴人，下同）有把錢還我，
    57萬元全部償還。」、「（被告為何償還你？）證人答：當
    時我投資時，被告有說，如果有出事，她會負責，因為我投
    資之後都沒有領到錢。」「（統領的42萬元已清償還給你？
    ）證人答:是。」、「（黃金傳奇公司有請你們退貨？）證
    人答:根本沒有拿到東西，所以不會回去退貨。」；證人丁
    ○○亦於原審到庭陳證：「（是否投資黃金傳奇及統領公司
    ？）證人答:都有，總共投資大約一百多萬元，詳細金額沒
    有計算。」、「投資的錢有無拿回來？）證人答:有拿部分
    回來。我先生的姐姐即被告有拿一部分還給我。被告是我先
    生的姐姐。被告拿28萬元7000元給我，我投資統領大約80幾
    萬元，每個單位的錢，我不記得，因為事隔五年多了。被告
    陸續匯錢到我的帳戶，償還給我。…但我沒有買東西。當初
    投資時，有給我憑證，但已經丟掉了。當初投資，我有部分
    是以刷卡方式，有部分是繳現金給公司，都是在公司裡面繳
    的。」、「（這份收據是你出具）？（提示並告以要旨）證
    人答：是我簽名蓋章，上面是我的投資款。」、「（怎麼知
    道公司倒了？）證人答：之後錢沒有匯款進來，我打電話到
    公司去問，但找不到人，公司已經沒有人接聽電話。」、「
    （戊○○得投資是否與你綁的有綁在一起？）證人丁○○答
    ：沒有。8萬元，是被告請我拿給戊○○的。」等語（詳參
    原審98年5月20日言詞辯論筆錄）；而證人戊○○則於原審
    到庭證稱：「（是否投資黃金傳奇、統領公司？）證人答：
    我有投資統領公司，投資四十四份，每個單位是1萬6800元
    ，我總共投資73多萬元。每個月公司會固定給我獎金，我只
    是單純投資，但沒有拿到東西。我投資的錢，有拿回部分的
    錢，公司倒了。我有跟公司要回我投資的錢。我是透過丁○
    ○投資，她有拿8萬元還我，我最後一次買了十份，公司就
    倒了，我覺得被騙，我就去找丁○○，她就還我8萬元。我
    是透過丁○○投資，我有到過公司一次。」、「（簽收單8
    萬元，是否你簽立？（提示並告以要旨）證人答：是。」等
    語（詳參原審98年5月20日言詞辯論筆錄），此外並有有丙
    ○○、丁○○、戊○○之簽收單據三份附卷可參，是被上訴
    人於招募上開會員時，既向會員保證如統領公司出事，將負
    全責，即負保證退款之意，則其對上訴人是否償還前開各投
    資人投資款，自具有相當利害關係，故得於代位清償後，向
    上訴人求償之。
  3.再查丙○○、丁○○、戊○○三人為被上訴人之親友，被上
    訴人誤認該等親友若加入統領公司成為會員，於繳交款項後
    ，得按月固定獲取獎金獲利，是被上訴人基於親友舊故之情
    誼而招攬其等入會，自無詐騙丙○○、丁○○、戊○○犯意
    ，此觀之被上訴人於得知上訴人經營之統領公司倒閉後，即
    對丙○○、丁○○、戊○○清償，更明被上訴人無共同詐騙
    丙○○、丁○○、戊○○之犯意；再者，丙○○、丁○○、
    戊○○等人因被上訴人之引薦入會，致遭上訴人詐騙款項，
    被上訴人於得知丙○○、丁○○、戊○○受騙後，其本於引
    薦人之身份，就丙○○、丁○○、戊○○三人之受害，自屬
    有利害關係存在，是被上訴人出面代上訴人對丙○○、丁○
    ○、戊○○等被害人賠償清償債務，依前述民法第311條、
    第312條規定，於清償範圍內，自取得丙○○、丁○○、戊
    ○○對上訴人之債權，是被上訴人抗辯：其因對丙○○、丁
    ○○、戊○○之清償而對上訴人取得78萬7000元之債權，應
    屬可採。
(三)、又查，二人互負債務，而其給付種類相同，並均屆清償期者
    ，各得以其債務，與他方之債務，互為抵銷。民法第334條
    第1項前段定有明文。本件被上訴人固有積欠上訴人38萬元
    借款，惟被上訴人對上訴人亦有78萬元7000元之債權存在，
    且屆清償期，是兩造互負債務，給付種類相同，均屆清償期
    ，被上訴人對上訴人所主張之38萬元借款債權，為抵銷抗辯
    ，於法有據，上訴人主張被上訴人之抵銷抗辯不適狀，自無
    可採；又因被上訴人對上訴人得請求給付之債權金額78萬70
    00元，大於上訴人得請求之38萬元金額，經上開抵銷後，上
    訴人對被上訴人已無借款債權存在，是被上訴人抗辯上訴人
    對被上訴人已無債權可得請求，應屬有據。綜上所述，被上
    訴人所積欠上訴人之借款債權38萬元，業經被上訴人抵銷完
    畢，上訴人對被上訴人已無借款債權存在，從而，上訴人基
    於消費借貸物返還請求權之法律關係，訴請被上訴人應給
    付上訴人32萬元，及自94年8月l日起至清償日止，按年息百
    分之五計算之利息；被上訴人應給付上訴人6萬元，及自
    95年l月l日起至清償日止，按年息百分之5計算之利息，為
    無理由，原審因之駁回其於原審之訴及假執行之聲請，洵屬
    有據，本件上訴為無理由，應予駁回。
(四)、本件事實已臻明確，兩造其餘攻擊防禦方法及主張，經審酌
    後，核與結論無涉，爰不一一贅述。
據上論結、依民事訴訟法第449第1項、第78條判決如主文。
中    華    民    國    98    年    10    月    27    日
                民事第二庭      審判長法  官  邱森樟
                                      法  官  翁芳靜
                                      法  官  謝說容
以上正本係照原本作成。
不得上訴。
                                      書記官  胡美娟
中    華    民    國    98    年    10    月    28    日
                                                      Ｖ


司法院資訊處製作；財團法人民間司法改革基金會備份。
